臺灣臺南地方法院刑事判決　　　　　　 96年度簡上字第292號
上　訴　人　乙○○　57歲（民國○○年○月○○日生）
即　被　告
上列上訴人即被告因詐欺案件，不服本院中華民國96年4月26日
96年度簡字第736號第一審簡易判決（聲請簡易判決處刑書案號
：臺灣臺南地方法院檢察署96年度偵字第1318號、偵字第1756號
及第4382號），提起上訴，本院管轄之第二審合議庭判決如下：
    主  文
原判決撤銷。
乙○○幫助意圖為自己不法之所有，以詐術使人將本人之物交付
，處有期徒刑肆月，如易科罰金，以銀元參佰元即新臺幣玖佰元
折算壹日；減為有期徒刑貳月，如易科罰金，以銀元參佰元即新
臺幣玖佰元折算壹日。
    事  實
一、乙○○於民國95年5月間，因缺錢花用，明知將自己帳戶供
    作他人使用成為人頭帳戶，依一般社會生活之通常經驗，本
    可得預見其交付存摺等帳戶資料可能幫助不法犯罪集團掩飾
    或隱匿重大犯罪所得之財物，致使被害人及警方追查無門之
    情況下，仍不違背其本意，基於幫助犯罪之犯意，而將其在
    中華郵政股份有限公司臺南仁德郵局開設帳號0000000-0000
    000號帳戶之存摺及提款卡（含密碼）等資料，以不詳代價
    ，在不詳地點，交予真實姓名、年籍、姓名均不詳之詐騙集
    團成員使用，該詐騙集團成員取得乙○○前開帳戶資料後，
    即基於意圖為自己不法所有之犯意，分別於附表編號1至3所
    示之時間、以附表1至3所示之詐騙方法，致使附表編號1至3
    所示之被害人王美燕、黃筑群及丙○○等人均陷於錯誤，誤
    信身分證件遭冒用申辦電話未付費，並聽從詐騙集團成員之
    指示，於附表所示之時間，另行至附表所示銀行開設帳戶並
    設定語音轉帳，且將語音轉帳密碼告知詐騙集團成員後，詐
    騙集團成員即將上開被害人帳戶內款項均於附表所示之時間
    與金額均轉入乙○○前開帳戶內，旋即提領一空。嗣經王美
    燕、黃筑群及丙○○等人經查詢後始發覺遭詐騙，即報警循
    線查獲。
二、案經臺南縣警察局歸仁分局報告臺灣臺南地方法院檢察署檢
    察官偵查後聲請以簡易判決處刑，暨併案審理。
    理  由
一、上開事實，業據被告於本院審理時坦承不諱，被害人王美燕
    、黃筑群、丙○○於如附表所示之時間遭詐騙集團以電話費
    未繳為由而詐騙，而陷於錯誤，並依詐騙集團成員指示，另
    至銀行辦理語音轉帳，且將語音轉帳密碼告知詐騙集團成員
    ，而遭詐諞集團成員之利用而將附表所示之金額轉入被告所
    開設上開帳戶內之事實，亦據證人王美燕、黃筑群、丙○○
    於警詢中指述甚詳，且有上開證人所提出之帳戶資料、交易
    明細及電子銀行服務申請書及約定書等資料在卷可佐，另有
    中華郵政股份有限公司臺南郵局於95年9月11日以南營密字
    第0951201600號函所附被告申辦帳戶基本資料及交易詳情單
    等資料在卷足稽。至於被告所陳不知帳戶資料會遭詐騙集團
    利用云云，惟按金融存款帳戶，係作為存戶個人財產保管之
    用，與存戶之存摺、提款卡及密碼相結合，其專屬性、私密
    性甚高，除非本人或與本人具密切之關係者，難認有何理由
    可自由流通使用該存摺、提款卡及密碼，而一般人亦均應有
    妥為保管存摺、提款卡及密碼，以防止被他人冒用之認識，
    縱有特殊情況偶有將存摺、提款卡及密碼交付他人之需，亦
    必深入瞭解其用途後再行提供使用，此為吾人日常生活經驗
    與事理；且觀諸現今社會上，詐騙者蒐購人頭帳戶，持以作
    為詐欺取財犯罪所得掩飾之用，常有所聞，出借帳戶予非親
    非故之人，受讓人可能係為從事詐欺犯罪，已屬人盡皆知之
    事，被告與一般人相較，並無較低注意能力之情事，是被告
    應可預見將其帳戶存簿、提款卡（含密碼）等資料交予與自
    己無關且身分不詳之人使用，他人恐將利用其金融機構帳戶
    ，作為詐欺犯罪使用，竟仍將事實欄所示帳戶之存摺、提款
    卡及密碼等提領工具交付予不熟識之人，供詐欺集團作為上
    開詐欺取財犯罪使用，顯不違反其本意，其幫助他人犯詐欺
    取財罪之不確定故意至明，則被告幫助犯詐欺取財之犯行堪
    以認定。
二、論罪科刑部分：
（一）查被告行為後，刑法於94年1月7日修正通過，於94年2月2
      日公布，於95年7月1日施行，修正第2條、第30條、第33
      條、第41條等規定。按行為後法律有變更者，適用行為時
      之法律，但行為後之法律有利於行為人者，適用最有利於
      行為人之法律，現行刑法第2條第1項訂有明文。此條規定
      乃與刑法第1條罪刑法定主義契合，而貫徹法律禁止溯及
      既往原則，係規範行為後法律變更所生新舊法律比較適用
      之準據法，是刑法第2條本身雖經修正，但刑法第2條既屬
      適用法律之準據法，本身尚無比較新舊法之問題，應一律
      適用裁判時之現行刑法第2條規定以決定適用之刑罰法律
      ，先予辨明。又以本次刑法修正之比較新舊法，應就罪刑
      有關之共犯、未遂犯、想像競合犯、牽連犯、連續犯、結
      合犯，以及累犯加重、自首減輕暨其他法定加減原因（如
      身分加減）與加減例等一切情形，綜其全部罪刑之結果而
      為比較，有最高法院95年5月23日95年度第8次刑庭會議決
      議可資參照。嗣最高法院於95年11月7日95年度第21次刑
      事庭會議復決議認為，前揭決議係就「刑法94年修正施行
      後之法律比較適用決議」，而刑法第2條係規範行為後「
      法律變更」所生新舊法比較適用之準據法，故如新舊法處
      罰之輕重相同，即無比較適用之問題，非此條所指之法律
      有變更，應依一般法律適用原則，適用裁判時法，例如：
      修正後刑法第55條就想像競合犯部分增加但書關於科刑之
      限制，為法理之明文化，而修正後刑法第59條則為法院就
      酌減審認標準見解之明文化，均非法律變更，其餘為純文
      字修正者，更應同此。經查：
　１、刑法第339條第1項詐欺取財罪，法定刑得處銀元1千元以
      下罰金，據修正後刑法施行法增訂第1條之1：「中華民國
      94年1月7日刑法修正施行後，刑法分則編所定罰金之貨幣
      單位為新臺幣。94年1月7日刑法修正時，刑法分則編未修
      正之條文定有罰金者，自94年1月7日刑法修正施行後，就
      其所定數額提高為30倍。但72年6月26日至94年1月7日新
      增或修正之條文，就其所定數額提高為3倍」及刑法第33
      條第5款修正為：「主刑之種類如下：五、罰金：新臺幣1
      千元以上，以百元計算之」等規定，是依修正後之法律，
      刑法第339條第1項之罪所得科處之罰金刑最高額維持不變
      ，最低額則提高為新臺幣1千元，是比較修正前、後之刑
      罰法律，自以被告行為時關於科處罰金刑之法律較有利於
      被告。
  ２、而刑法第30條第1項、第2項修正前規定為：「幫助他人犯
      罪者，為從犯。雖他人不知幫助之情者，亦同。從犯之處
      罰，得按正犯之刑減輕之」，修正後則為：「幫助他人實
      行犯罪行為者，為幫助犯。雖他人不知幫助知情者，亦同
      。幫助犯之處罰，得按正犯之刑減輕之」，係將「從犯」
      修正為「幫助犯」，並明示幫助犯之成立，應以被幫助者
      著手犯罪之實行，且具備違法性為必要，至於被幫助者是
      否具有有責性，則不影響幫助犯之成立，而幫助犯之刑仍
      維持依正犯之刑減輕之效果，此有修正理由可資參照。基
      此，本案被告幫助他人所為之詐欺犯行既已既遂，則無論
      依照修正前或修正後刑法第30條第1項、第2項，對於被告
      並無有利不利之別，揆諸前揭最高法院95年度第21次刑事
      庭會議決議之意旨，並無比較新舊法之必要，故應逕適用
      被告修正後之刑法第30條第1項、第2項論擬。
  ３、綜上，揆諸前揭最高法院決議2則及修正後刑法第2條第1
      項前段、後段規定之「從舊、從輕」原則，除刑法第30條
      應直接適用修正後之規定外，關於罰金刑則應適用被告行
      為時之法律，即修正前刑法之相關規定，予以論處。
（二）查被告將存摺、金融卡及密碼等資料交予姓名年籍不詳之
      成年人，而對其後真實姓名、年籍均不詳之人之詐欺犯行
      提供助力，並無共同實施詐欺犯行之犯意聯絡或行為分擔
      ，即被告所實施者，非屬詐欺犯行之構成要件行為，應為
      幫助犯。是核被告所為，係刑法第339條第1項詐欺取財罪
      之幫助犯，爰依修正後刑法第30條第2項規定，依正犯之
      刑減輕之。至詐騙被害人進行轉帳之人，雖利用被告所交
      付之帳戶資料進行詐欺財物，惟既未緝獲到案說明，究為
      1人化名單獨犯罪或數人共同犯罪，無從認定，縱為數人
      犯罪，尚查無證據可證渠等有何犯意聯絡或行為分擔，又
      究屬偶發因素之隨機犯，或恃此維生之常業犯，亦無證據
      可資佐證。從而，應為有利被告之認定，就正犯部分，僅
      以一般詐欺罪論。又檢察官移送併案部分（臺灣臺南地方
      法院檢察署96年度偵字第1756號及第4382號），與本案犯
      罪事實相同，為同一案件，本為起訴效力所及，本院自應
      併予審理。
（三）原審以被告所犯刑法第30條第1項、第339條第1項之罪，
      事證明確，予以論罪科刑，並諭知易科罰金併其折算標準
      ，固非無見；惟原審判決後，中華民國96年罪犯減刑條例
      於民國96年7月16日公布施行，而被告本案犯罪時間為95
      年5月間，係在96年4月24日以前，合於中華民國96年罪犯
      減刑條例第2條第1項第3款應予減刑之規定，原審未及適
      用，自屬無可維持，上訴人即被告以存摺、提款卡等資料
      均遺失為由提起上訴，雖無理由，但原審判決有未及引用
      上開減刑條例部分，顯有未恰，應由本院將原判決撤銷改
      判。爰審酌被告因缺錢花用，竟提供帳戶供他人掩飾犯罪
      所得使用，非但增加被害人尋求救濟之困難，造成社會人
      心不安，助長詐騙犯罪者之氣焰，使詐欺犯罪者得以順利
      取得詐欺所得之財物，危害財產交易安全擾亂金融秩序甚
      鉅，及其品行、犯後態度等一切情狀，量處如主文所示之
      刑。又被告係於96年4月24日以前犯本罪，應依中華民國
      96年罪犯減刑第2條第1項第3款之規定減其宣告刑期2分之
      1，並諭知易科罰金之折算標準。
據上論斷，應依刑事訴訟法第455條之1第1項、第3項、第452條
、第369條第1項前段、第364條、第299條第1項前段，刑法第2條
第1項前段、第339條第1項、第30條第1項前段、第2項、修正前
刑法第41條第1項前段，刑法施行法第1條之1第1項前段、第2項
，罰金罰鍰提高標準條例第2條，現行法規所定貨幣單位折算新
臺幣條例第2條，中華民國96年罪犯減刑條例第2條第1項第3款、
第7條、第9條，判決如主文。
本案經檢察官甲○○到庭執行職務。
中　　華　　民　　國　　96　　年　　12　　月　　12　　日
　　　　　　　　　刑事第十二庭審判長法　官　侯明正
                                    法　官  魏玉英
                                    法　官  程克琳
以上正本證明與原本無異。
本件不得上訴。
                                    書記官  曾美滋
中　　華　　民　　國　　96　　年　　12　　月　　12　　日
【附錄本案論罪科刑法條】
刑法第339條：
意圖為自己或第三人不法之所有，以詐術使人將本人或第三人之
物交付者，處5年以下有期徒刑、拘役或科或併科1千元以下罰金
。
以前項方法得財產上不法之利益或使第三人得之者，亦同。
前二項之未遂犯罰之。
【附表】
┌──┬─────┬───┬────────┬────┬────┬─────┐
│ 編 │詐欺時間  │被害人│詐騙方法        │轉帳時間│轉入帳號│詐得金額  │
│ 號 │          │      │                │        │        │（新臺幣）│
├──┼─────┼───┼────────┼────┼────┼─────┤
│ 1  │95年5月11 │王美燕│被害人王美燕接獲│95年5月 │申請人：│69萬元（另│
│    │日上午11時│      │自稱為中華電信員│11日    │乙○○、│有轉帳手續│
│    │20分      │      │工之電話，表示被│        │中華郵政│費17元）  │
│    │          │      │害人有申辦行動電│        │股份有限│          │
│    │          │      │話未付款，並留下│        │公司臺南│          │
│    │          │      │電話00-00000000 │        │郵局仁德│          │
│    │          │      │供被害人聯繫「高│        │分局，帳│          │
│    │          │      │警官」，經被害人│        │號：0325│          │
│    │          │      │聯繫後，自稱為「│        │27-7號  │          │
│    │          │      │高警官」向被害人│        │        │          │
│    │          │      │佯稱身分證遭盜用│        │        │          │
│    │          │      │申辦電話，並要求│        │        │          │
│    │          │      │被害人打電話至  │        │        │          │
│    │          │      │00-00000000聯繫 │        │        │          │
│    │          │      │「主任檢察官楊政│        │        │          │
│    │          │      │憲」，被害人聯繫│        │        │          │
│    │          │      │後，該詐騙集團成│        │        │          │
│    │          │      │員即佯稱被害人身│        │        │          │
│    │          │      │分證遭冒用，需將│        │        │          │
│    │          │      │帳戶內款項另行存│        │        │          │
│    │          │      │入所新申辦帳戶內│        │        │          │
│    │          │      │，致被害人陷於錯│        │        │          │
│    │          │      │誤，不疑有他而致│        │        │          │
│    │          │      │土地銀行三民方行│        │        │          │
│    │          │      │開立帳戶，並申辦│        │        │          │
│    │          │      │語音轉帳，之後將│        │        │          │
│    │          │      │語音轉帳密碼告知│        │        │          │
│    │          │      │詐騙集團成員，該│        │        │          │
│    │          │      │詐騙集團成員即利│        │        │          │
│    │          │      │用該密碼將被害人│        │        │          │
│    │          │      │帳戶內款項轉入被│        │        │          │
│    │          │      │告帳戶內。      │        │        │          │
├──┼─────┼───┼────────┼────┼────┼─────┤
│ 2  │95年5月16 │黃筑群│詐騙手法同上。  │95年5月 │同上    │235017元（│
│    │日10時許  │      │所留下聯繫電話為│16日12時│        │17元為跨行│
│    │          │      │00-00000000及   │許      │        │轉帳手續費│
│    │          │      │0000000000號電話│        │        │）        │
├──┼─────┼───┼────────┼────┼────┼─────┤
│ 3  │95年5月22 │丙○○│詐騙手法同上。  │95年5月 │同上    │10萬元（含│
│    │日10時許  │      │詐騙集團成員所留│22日    │        │轉帳手續費│
│    │          │      │聯繫電話為02-828│        │        │17元）    │
│    │          │      │53482及00-000000│        │        │          │
│    │          │      │79號電話        │        │        │          │
└──┴─────┴───┴────────┴────┴────┴─────┘
